臺灣高等法院高雄分院民事判決　　　　　94年度家上字第92號
上　訴　人　甲○○
被上訴人　　乙○○
上列當事人間請求履行同居事件，上訴人對於中華民國94年10月
6 日臺灣高雄地方法院94年度婚字第1144號第一審判決提起上訴
，本院於民國94年12月14日言詞辯論終結，判決如下：
    主      文
上訴駁回。
第二審訴訟費用由上訴人負擔。
　　事實及理由
一、上訴人主張，兩造於民國71年1 月6 日結婚，現婚姻關係仍
    存續中，兩造婚後原本同住高雄縣鳳山市○○路○ 段67巷17
    號，上訴人因不堪被上訴人同居之虐待，於88年5 月10日與
    被上訴人分居，而獨自遷移至高雄縣燕巢鄉○○村○○路1
    號即高雄市政府社會局仁愛之家，迄今已逾6 年，上訴人因
    考量年歲已大，亟需家人照顧，於高雄縣燕巢鄉○○村○○
    路64號租賃房屋，希望與被上訴人共同居住在該牧場路64號
    房屋，然遭被上訴人拒絕，兩造既仍屬夫妻，被上訴人自應
    履行同居義務，以上訴人所設定之住所為住所，且原判決所
    指述之住所即鳳山市○○路○ 段67巷17號已移轉登記至兩造
    女兒名下，不適合作為2 人共同住所，爰訴請被上訴人與上
    訴人在高雄縣燕巢鄉○○村○○路64號同居，經原審為其敗
    訴之判決，其於本審上訴聲明：(一)原判決廢棄。(二)被上訴人
    應與上訴人同居。(三)第一、二審訴訟費用由被上訴人負擔。
二、被上訴人則以，兩造婚後協議以被上訴人目前住所，即高雄
    縣鳳山市○○路○ 段67巷17號為共同住所，詎88年間雙方爭
    吵後，上訴人即獨自搬出，並住進高雄縣燕巢鄉○○村○○
    路1 號即高雄市政府社會局仁愛之家，惟上訴人至今仍保留
    建國路1 段67巷17號房屋之鑰匙，隨時可返家同住並接受家
    人照顧，且兩造所生子女亦於該址居住，並等待上訴人返家
    團圓，被上訴人願與上訴人同居，然上訴人常在大陸，平日
    並未居住於深水村租屋處，自不應以深水村牧場路64號為兩
    造同居之住所等語資為抗辯，並於本審答辯聲明：(一)上訴駁
    回。(二)第一、二審訴訟費用由上訴人負擔。
三、上訴人主張，兩造於民國71年1 月6 日結婚，現婚姻關係仍
    存續中，原本同住於高雄縣鳳山市○○路○ 段67號，後來兩
    造因發生爭吵，上訴人遂於88年5 月10日與被上訴人分居，
    而獨自遷移至高雄縣燕巢鄉○○村○○路1 號即高雄市政府
    社會局仁愛之家，被上訴人目前任職國軍802 醫院護士，仍
    與2 位子女同住高雄縣鳳山市○○路○ 段67號等情，業據上
    訴人提出兩造戶籍謄本2 紙在卷足憑，並為被上訴人所不爭
    執，並經原審依職權調閱原審90年度婚字第980 號、93年度
    婚字第1746號全卷核閱無訛，此部分事實堪信為真實。
四、按夫妻互負同居之義務，但有不能同居之正當理由者，不在
    此限，民法第1001條定有明文。本件上訴人主張兩造現婚姻
    關係仍存續中，被上訴人應履行同居等語，被上訴人則以前
    揭情詞置辯。經查：
  (一)對於夫妻之住所，民法第1002條規定：「夫妻之住所，由雙
    方共同協議之；未為協議或協議不成時，得聲請法院定之。
    法院為前項裁定前，以夫妻共同戶籍地推定為其住所」，可
    知夫妻之住所，應先由雙方共同協議定之，未為協議或協議
    不成時，始聲請法院定之，亦即妻並非當然以夫之住所為住
    所。又民法第1002條所規定之夫妻住所，參照憲法第10條保
    障人民居住自由及大法官釋字第452 號解釋之意旨，應認夫
    妻住所非必以約定一個為必要，亦即夫妻雙方得協議各有其
    住所，而「協議」並不以明示為限，即默示之協議亦可。本
    件兩造婚後即同住於高雄縣鳳山市○○路○ 段67號，兩造之
    2 位女兒亦住於該處，民國88年間因兩造發生爭吵，上訴人
    即獨自搬出上址，並於民國88年5 月10日住進高雄縣燕巢鄉
    ○○村○○路1 號即高雄市政府社會局仁愛之家，足徵兩造
    婚後協議（或默示協議）之住所係在高雄縣鳳山市○○路○
    段67巷17號，上訴人係於民國88年間因與被上訴人爭吵而片
    面決定於88年5 月10日住進高雄縣燕巢鄉○○村○○路1號
    高雄市政府社會局仁愛之家，嗣後再另租同村牧場路64號房
    屋，其住該牧場路64號住處並未與被上訴人協議，是被上訴
    人未隨上訴人同居在上開牧場路64號處所，並難謂有違反夫
    妻間同居義務。
  (二)上訴人雖主張，依民法第1002條規定，妻以夫之住所為住所
    ，故被上訴人應隨上訴人居住在上訴人所選擇之住所云云，
    惟查，上訴人所舉之民法第1002條已修訂為「夫妻之住所，
    由雙方共同協議之，未為協議或協議不成時，得聲請法院定
    之。法院為前項裁定前，以夫妻共同戶籍地推定為其住所」
    ，並於87年6 月17日公布施行，上訴人引用舊法之規定為其
    主張之依據，顯有誤會。
  (三)上訴人雖另主張，高雄縣鳳山市○○路○ 段67巷17號房屋現
    登記為2 位女兒名義，故上訴人不願住該處，該處不適於為
    兩造之住所云云，惟查，上訴人若欲更換兩造之住所，依上
    開新修訂之民法第1002條規定，其應與被上訴人協議或於協
    議不成時，聲請法院定之，上訴人未依此辦理，即要求被上
    訴人與其同住於其片面決定之高雄縣燕巢鄉○○村○○路64
    號房屋，自不可採。又，自另一方言之，兩造之2 位女兒均
    尚未出嫁，此為兩造所不爭執，故兩造與女兒同住建國路房
    屋並無其等一家四口之共同生活，則上訴人以此為辯，自
    不可取。
五、綜上所述，上訴人依民法第1001條規定訴請被上訴人應與其
    履行同居（同居處所高雄縣燕巢鄉○○村○○路64號）為無
    理由，原審為上訴人敗訴之判決，並無不當，上訴意旨求予
    廢棄改判，為無理由，應予駁回。
六、兩造其餘攻擊防禦方法與本判決之結果不生影響，爰不予論
    述。
七、據上論結，本件上訴為無理由，依民事訴訟法第449 條第1
    項、第78條，判決如主文。
中　　華　　民　　國　　94　　年　　12　　月　　28　　日
                              家事法庭
                                審判長法官  蔡文貴
                                法      官  徐文祥
                                法      官  黃科瑜
以上正本證明與原本無異。
如對本判決上訴，須於判決送達後20日內向本院提出上訴狀，其
未表明上訴理由者，應於上訴後20日內向本院提出上訴理由書（
均須按他造當事人之人數附繕本）。上訴時應提出委任律師或具
有律師資格之人之委任狀，並依附註條文規定辦理。
中　　華　　民　　國　　94　　年　　12　　月　　30　　日
                                書　記　官  施耀程
附註：民事訴訟法第466條之1 ：
對於第二審判決上訴，上訴人應委任律師為訴訟代理人，但上訴
人或其法定代理人具有律師資格者，不在此限。
上訴人之配偶、三親等內之血親、二親等內之姻親，或上訴人為
法人、中央或地方機關時，其所屬專任人員具有律師資格並經法
院認為適當者，亦得為第三審訴訟代理人。第1 項但書及第2 項
情形，應於提起上訴或委任時釋明之。
                                                      K
